臺灣花蓮地方法院民事裁定　　　　　　　 99年度訴字第287號
原　　　告　邱鴻彬
被　　　告　林印石
訴訟代理人　林彥霖
上列當事人間請求確認通行權存在事件，本院裁定如下：
    主  文
原告之訴駁回。
訴訟費用由原告負擔。
    理  由
一、按除別有規定外，確定之終局判決就經裁判之訴訟標的，有
    既判力；原告之訴，其訴訟標的為確定判決之效力所及者，
    法院應以裁定駁回之。民事訴訟法第400條第1項、第249條
    第1項第7款定有明文。關於消極確認之訴，經確定判決，認
    法律關係成立予以駁回時，就該法律關係之成立即有既判力
    ，上訴人前對系爭債權提起確認不存在之訴，既受敗訴之判
    決且告確定，則被上訴人於後案主張債權存在，請求如數履
    行，上訴人即應受前案既判力之羈束，不容更為債權不存在
    之主張（最高法院50年台上字第232號判例意旨可參）。故
    消極確認之訴，經確定判決認法律關係不存在予以准許時，
    該事件之被告即應受前案既判力之羈束，不得於後案與該確
    定判決意旨相反之主張。又所謂既判力不僅關於其言詞辯論
    終結前所提出之攻擊防禦方法有之，即其當時得提出而未提
    出之攻擊防禦方法亦有之。上訴人前對系爭土地提起確認得
    標無效及登記應予塗銷之訴，既受敗訴判決且告確定，則其
    就本件訴訟請求確認買賣關係不存在及登記應予塗銷，雖所
    持理由與前容有不同，然此項理由，乃於前案得提出而未提
    出者，即仍應受前案既判力之拘束，不容更為起訴（最高法
    院51年台上字第665號判例可資參考）。
二、本件原告起訴，訴之聲明為：確認原告對坐落花蓮市○○段
    322之4地號土地如台灣高等法院花蓮分院（下稱花蓮高分院
    ）97年度上字第41號民事判決（下稱前案判決）所附附件二
    標示C區塊土地（下稱系爭土地）通行權存在。其主張：
  (一)被告對原告提起地役通行權不存在之訴，經前案判決確認原
    告對系爭土地之非屬公用地役關係之地役通行權不存在。被
    告屢以此稱原告無通行權，動輒封路，惟：確定判決之既判
    力，以訴訟標的經表現於主文判斷事項為限。前案判決主文
    「系爭土地非屬公用地役關係之地役通行權不存在，餘皆廢
    棄」，實體方面僅就具有確認利益之私法上通行地役權存在
    與否為論述。通行權的範圍包含甚多，地役通行權僅為通行
    權之一，原告另有適法之通行權。
  (二)被告之被繼承人林鴻翼因市地重劃事件，已同意系爭土地為
    「私設巷道供公眾通行」。市地重劃係依照都市計畫規劃內
    容，將一定區域內，畸零細碎不整之土地，按原有位次交換
    分合為形狀方整的各宗土地後，重新分配予原土地所有權人
    之行政措施。民國68年林鴻翼及原告房屋土地原所有人參加
    花蓮縣政府辦理第二期嘉豐區市地重劃，林鴻翼以嘉禾段
    477地號之土地參加第二期嘉豐區市地重劃。重劃前：林鴻
    翼名下私設通路（自強段322、322-3、322-5、322-4B區塊
    ）連接既成通路。重劃後：花蓮縣政府將原屬林鴻翼名下私
    設通路交換分合即成道路（322-4B區塊）、系爭土地（賴正
    勇所有322-4C區塊）為一塊形狀方整土地，地號為自強段
    322連接8Ｍ計劃道路，集中指定分配予林鴻翼，用途為「私
    設巷道供公眾通行」至今未變。自強段322-3、322-4（含系
    爭土地）及322-5地號土地係分割自自強段322地號土地。市
    地重劃需參加重劃地主同意並提供土地以供重劃單位（花蓮
    縣政府）辦理重劃分配。林鴻翼既已參加重劃又接受土地分
    發，也未依市地重劃實施辦法第35條規定在公告期間提出異
    議，則分配結果確定。林鴻翼同意此重劃分配，並提供系爭
    土地供公眾通行至今30年。通行權之考量除民法相關規定外
    亦應酌量相關行政法規。故系爭土地是林鴻翼為開發地利，
    遵照都市計畫法等公法所留設並同意供公眾通行之私設道路
    。
  (三)被告對系爭土地已提起多次訴願及行政訴訟。被告於重劃23
    年後不服此重劃行政措施，於91年提起訴願，經內政部訴願
    委員會91年台訴字第09100號決定書認定此重劃並無不當。
    被告未於法定期限上訴高等行政法院，即是承認系爭土地為
    「供公眾通行之私設道路」之重劃措施。此重劃分合土地，
    重劃後編為北昌四街58巷，地號為自強段322、地目為「道
    」，此已經台北高等行政法院95年訴字第2721判決確認該地
    標示為「道」。參照最高法院97年度台上字第2465號民事判
    決，林鴻翼承擔此重劃之權利與義務，提供系爭土地供公眾
    通行，而被告繼承林鴻翼土地，自當繼承此土地之權利義務
    ，提供系爭土地供眾人通行。
  (四)被告所提鈞院96年度訴字第385號訴之聲明為「自強段322-4
    之通行地役權及袋地通行權不存在」，通行地役權為物權行
    為，僅為發生通行權原因之一，且該民事判決理由中亦述明
    地役權之要件為土地登記才有效，可見96年度訴字第385號
    之訴訟要求僅止於地役通行權，而未及於債權、典權等通行
    權。本件訴訟請求「確認系爭土地通行權存在」，係基於債
    權之使用借貸契約，即林鴻翼同意使用系爭土地之債權行為
    ，兩件訴訟基本權利性質不同，一為物權行為，一為債權行
    為，請求之基礎事實亦不相同，此系爭土地通行之發生原因
    為土地重劃事件林鴻翼同意通行；本件與前案之訴訟標的亦
    不同，花蓮高分院97年度上字第41號判決主文「系爭土地非
    屬公用地役關係之地役通行權不存在，餘皆廢棄」，既判力
    範圍僅在非屬公用地役通行權，故本件訴訟請求之事實與法
    律適用均與前案不同，自無違反一事不再理原則。
三、被告則以：因花蓮縣政府於71年辦理市地重劃作業不當，將
    第三人賴正勇之系爭土地分配予被告之父林鴻翼，並不當闢
    建（或維持）供北昌四街58巷內六住戶作為私設通路使用，
    後來被告發覺錯誤後衍生與巷道內住戶間之通行權糾紛。被
    告為釐清系爭土地之性質及確認與巷道住戶之法律關係，經
    對巷道住戶（含本件原告）提起確認通行權不存在之訴訟，
    經鈞院96年度訴字第385號及花蓮高分院97年度上字第41號
    審理，已就原告依法可以請求使用系爭土地之相關法律權源
    為請求及爭辯，全案經合法訴訟程序辯論判決確定，判決書
    內文確認原告要求被告繼受第三人賴正勇義務、須將系爭土
    地繼續供其通行使用為無理由。兩造就相同標的（即系爭土
    地）、同一事件、同一法律關係及同一請求（確認通行權不
    存在或存在）已有確定之終局判決，原告不得再依通常程序
    更行起訴，原告提起本件訴訟違反一事不再理原則，請駁回
    原告之訴。
四、經查：
  (一)被告曾對原告及訴外人王鳳英、劉立寧、陳肇興、彭麗靜（
    下稱原告等5人）起訴請求確認原告等5人對坐落花蓮市○○
    段322之4地號土地之通行地役權及袋地通行權不存在，經本
    院以96年度訴字第385號、花蓮高分院97年度上字第41號判
    決確定，確認原告等5人對於被告所有坐落花蓮市○○段322
    之4地號土地如附件二標示C區塊（即系爭土地）之非屬公用
    地役關係之地役通行權不存在，而駁回被告其餘之請求。此
    經本院依職權調閱上開民事卷宗核閱無誤。
  (二)原告於前案提出之答辯狀（參花蓮高分院97年度上字第41號
    卷158至162頁、255至257頁，即本院卷38至46頁之書狀）中
    ，已論及「被上訴人（即本件被告）之父林鴻翼為花蓮嘉禾
    段477地號土地所有權人，該土地範圍包括系爭土地及上訴
    人之住宅用地，林鴻翼為開發地權獲取利益（建造、賣出上
    訴人住宅），依行為時之建築法規同意設置私設通路，否則
    林鴻翼無法建造上訴人之住宅建物，故林鴻翼無償提供土地
    私設通路供住戶使用，屬林鴻翼與上訴人（或上訴人前手）
    間之債權契約。又因賴正勇無償提供原嘉禾段481-4（分割
    自481地號）地號土地供建商及與建商合作之林鴻翼作為對
    外通行之道路使用，被上訴人基於繼承之法理取得所有權，
    自應承受林鴻翼允諾土地供住戶通行之義務，而非僅繼承林
    鴻翼財產。」
  (三)花蓮高分院上述民事確定判決，在事實及理由四明載：「（
    二）兩造爭執之處，應在於：系爭土地重劃前原為嘉禾段
    477地號土地，為花蓮縣政府65年11月24日花建執字第2037
    號等17建案私設通路之一部分，原所有人林鴻翼為該2037號
    建案之起造人，前開17戶建案之一356號建案檢附之設計配
    置圖上有嘉禾段481之4地號（分割自481地號）土地所有人
    賴正勇核章同意使用，之後林鴻翼因市地重劃分配取得原嘉
    禾段481之4地號土地，與其所有同段477地號土地合併，編
    為自強段322地號，嗣被上訴人（即本件被告）因繼承林鴻
    翼取得自強段322地號土地所有權，並將之分割為322、322-
    3、322-5、322-4等4筆土地，被上訴人應否承受賴正勇先前
    同意土地使用之義務？上訴人（即原告等5人）抗辯對於系
    爭土地（即自強段322之4地號土地）存在無償通行權之債之
    契約，是否有理？經查：……2.依據前台灣省政府62年9月
    12日（62）9.12府建四字第95303號令發布台灣省建築管理
    規則第4條規定，未有細部計劃地段之土地，申請指定建築
    線者，應檢附指定地附近平面圖、地籍套繪圖、其地上物所
    有權或對該地上具有他項權利者需附同意書，其餘毋須檢附
    同意書（參原審卷第180頁）。查前開2037號等17戶建造申
    請案之起造人林鴻翼等人分別係於65年11月、66年2月向建
    管單位送件，依當時之建築法令，除對土地上具有他項權利
    者外，均毋須檢附同意書，故前開2037號等17戶建照申請案
    內並無林鴻翼及賴正勇出具之土地使用同意書乙節，亦有花
    蓮縣政府96年7月5日府城計字第09600834540號函、98年4月
    13日府地劃字第0980042497號函可參。惟被上訴人既自認前
    開2037號等17戶建案申請時，因上方北昌四街計劃道路尚未
    闢建，僅能依賴下方既成通道通行出入，故有設置私設通路
    ，以取得建築許可之規劃之事實，亦即私設通路之規劃乃准
    予建築之法定要件，則被上訴人之父林鴻翼為2037號建案之
    起造人之一，應有同意其被規劃為私設通路之土地供基地內
    住戶通行使用臨接兩側巷道之情。再依2037號建案之設計配
    置圖所示該私設通路乃連接上方之北昌四街8米計劃道路，
    及下方之北昌四街58巷7弄之既成通道，並未銜接至北昌三
    街，是故林鴻翼當時同意通行使用之土地應僅止於自強段
    322、322-3、322-5及附件二322-4地號標示A區塊之土地而
    已。至於上訴人援用附件三記載賴正勇基地主同意使用之配
    置圖，抗辯附件二322-4地號標示C區塊之土地亦為原私設通
    路範圍，惟附件三乃係356號建案之配置圖，非林鴻翼起造
    之2317號建案內之文件，已據花蓮縣政府函覆在卷，林鴻翼
    並無同意住戶使用嘉禾段481-4地號（分割自481地號）土地
    通行之權利義務，故賴正勇同意其所有嘉禾段481-4地號土
    地供356號建案建築物通行使用，乃其與該建案住戶之私法
    關係，與林鴻翼無涉，應予釐清。」、「4.綜上所述，被上
    訴人之父林鴻翼於65、66年時雖未出具嘉禾段477地號土地
    使用同意書，惟此乃當時建築法規未要求所致，林鴻翼既為
    前揭2037號建案起造人之一，為取得建築執照之核發，而於
    申請案中檢附配置圖繪製規劃私設通路，應堪認定林鴻翼同
    意住戶藉其所有之土地私設通路對外連接公路使用，故林鴻
    翼就被規劃為私設通路之如附件二322-4地號標示A區塊土地
    ，應有同意上訴人等住戶通行之情。被上訴人否認此部分土
    地為私設通路供上訴人通行之用，而起訴確認私法之通行地
    役權不存在，為無理由，應予駁回。另被上訴人因市地重劃
    分配取得如附件二322-4地號標示C區塊部分土地，既非其為
    起造人之建案基地，自無繼受原地主賴正勇同意前揭356號
    建案住戶通行之義務。上訴人抗辯就此部分土地與被上訴人
    間存在無償通行之債之契約關係，並不可採，被上訴人起訴
    確認此部分土地私法上通行地役權不存在，為有理由，應予
    准許。」（參見該民事判決8至11頁）。
  (四)綜上可知，被告對原告等5人提起之前案訴訟，係請求確認
    原告等5人對於被告所有坐落花蓮市○○段322之4地號土地
    之通行地役權及袋地通行權不存在，原告於前案訴訟中提出
    與本件相同之主張，即「林鴻翼無償提供土地私設通路供住
    戶使用，屬林鴻翼與上訴人（或上訴人前手）間之債權契約
    。被上訴人（即本件被告）基於繼承之法理取得所有權，自
    應承受林鴻翼允諾土地供住戶通行之義務，而非僅繼承林鴻
    翼財產。」嗣經本院及花蓮高分院審理後，判決確認原告等
    5人對於被告所有坐落花蓮市○○段322之4地號土地如附件
    二標示C區塊（即系爭土地）之非屬公用地役關係之地役通
    行權不存在，而駁回被告其餘之請求，判決理由中並明確認
    定「林鴻翼當時同意通行使用之土地應僅止於自強段322、
    322-3、322-5及附件二322-4地號標示A區塊之土地而已，不
    及於如附件二322-4地號標示C區塊部分土地（即系爭土地）
    ，則原告自應受前案判決既判力之拘束，不得更為「基於債
    之關係之通行權存在」之主張，亦不容以前案言詞辯論終結
    前已提出之攻擊防禦方法，更為起訴請求確認系爭土地基於
    林鴻翼同意通行之通行權存在。
五、從而，原告所提本件訴訟與前訴訟係屬同一事件，有訴訟標
    的為確定判決之效力所及之情形，依據前述說明，本院自應
    裁定駁回其訴。
六、依民事訴訟法第249條第1項第7款、第95條、第78條裁定如
    主文。
中    華    民    國   100    年    4     月    7     日
                          臺灣花蓮地方法院民事庭
                              法      官  楊碧惠
以上正本證明與原本無異。
如不服本裁定，應於裁定送達後10日內向本院提出抗告狀（須按
他造當事人之人數附繕本），並繳納抗告費新臺幣壹仟元。
中    華    民    國   100    年    4     月    10    日
                              法院書記官  林香君